【裁判字號】    95,上重訴,13
【裁判日期】    950412
【裁判案由】    違反商業會計法
【裁判全文】
臺灣高等法院刑事判決                95年度上重訴字第13號
上  訴  人  臺灣臺北地方法院檢察署檢察官
被      告  甲○○
上列上訴人因被告違反商業會計法案件，不服臺灣臺北地方法院
94年度重訴字第26號，中華民國94年12月23日第一審判決（起訴
案號：臺灣臺北地方法院檢察署93年度偵字21103號，移送併辦
：同署93年度偵字第21288號），提起上訴，本院判決如下：
    主  文
原判決撤銷。
甲○○共同連續商業負責人，以明知為不實之事項而填製會計憑
證，處有期徒刑壹年貳月。
    事  實
一、甲○○因經濟拮据，(一)於民國91年12月間，在臺北市○○○
    路臺北火車站，透過某自稱「林先生」之不詳姓名、年籍成
    年男子之介紹，同意擔任某姓名、年籍均不詳之成年男子虛
    設於地址為臺北市○○○路○段841號3樓之3（隨後陸續遷移
    至臺北市○○街○段214巷6號1樓、臺北市○○○路○段72 號
    3樓之1、臺北市○○路206號2樓之5等處，而原登記負責人
    為陳萬福）之加麗華實業有限公司（下稱加麗華公司）之登
    記負責人，藉以獲取每月新臺幣（下同）一萬五千元之酬勞
    ，共計陸續透過該「林先生」取得五萬三千元報酬。該姓名
    、年籍不詳成年男子則實際處理公司業務，與甲○○並為商
    業會計法所規定之商業負責人，且係從事業務之人，並以製
    作會計憑證為其附隨業務，明知加麗華公司與如附表一所示
    等公司間並無銷貨之事實，竟共同基於填製不實會計憑證及
    幫助他人逃漏營業稅捐之概括犯意，自92年1月起至同年10
    月間止，以加麗華公司名義，先後在上址等處連續多次填製
    不實之會計憑證即如附表一所示統一發票共計一百四十六紙
    ，銷售金額總計一億零五百八十六萬三千二百二十四元、稅
    額總計五百二十九萬三千一百六十四元（取得不實發票公司
    名稱、發票時間、發票編號、銷售額、逃漏稅額詳如附表一
    ，另因移送機關重複列印發票號碼：ＲＷ00000000
    號1筆，銷售金額為一百二十三萬零九百三十三元、稅額為
    六萬一千五百四十六元，致起訴書誤載為一百四十七紙，銷
    售金額總計為一億七百零九萬四千一百五十七元、稅額總計
    五百三十五萬四千七百一十元），分別交付如附表一所示之
    二十四家公司（起訴書誤載為二十三家），作為上開公司之
    進項憑證，並於上開公司分別依營業稅法規定申報營業稅時
    ，用以申報扣抵銷項稅額，以此不正當方法連續幫助如附表
    一所示公司逃漏營業稅總額計五百零二萬零一十四元（上開
    宇茂公司等營業人實際持加麗華公司開立之不實發票共一百
    三十九紙申報銷售額合計一億零四十萬零二百三十六元），
    均足以生損害於稅捐稽徵機關課稅之公平及正確性。(二)於92
    年2月間，甲○○經真實姓名、年籍不詳自稱「張先生」之
    成年男子慫恿後，同意擔任設於臺北市中正區○○○路○段7
    號9樓之6建翔興有限公司（下稱建翔興公司）之登記負責人
    ，藉以向「張先生」獲取不詳金額之利益，該「張先生」則
    為建翔興公司之實際負責人，與甲○○並為商業會計法所規
    定之商業負責人。明知建翔興公司與如附表二所示等公司間
    並無銷貨之事實，竟共同基於填製不實會計憑證之概括犯意
    ，及幫助他人逃漏營業稅捐，自92年3月1日起至同年6月30
    日止，以建翔興公司名義，連續在上址填製不實之會計憑證
    即如附表二所示之不實統一發票共88紙（取得不實發票公司
    名稱、發票時間、發票編號、銷售額、逃漏稅額詳如附表二
    ），銷售金額總計九千八百六十七萬二千三百九十八元、稅
    額總計四百九十三萬三千六百二十元，分別交付如附表二所
    示等十三家公司，充作該等公司之進項憑證，憑以扣抵銷項
    稅額，以此不正當方法連續幫助如附表二所示公司等逃漏營
    業稅總額計四百三十七萬零一百七十元（其中交付秋劦企業
    有限公司，銷售金額一千一百二十六萬九千元之發票12紙尚
    未申報，故實際上僅有七十六紙發票申報扣抵銷項稅額，其
    申報之銷售金額合計八千七百四十萬三千三百九十八元），
    均足以生損害於稅捐稽徵機關課稅之公平性及正確性。
二、案經財政部臺北市國稅局移送臺灣臺北地方法院檢察署檢察
    官偵查起訴及移送併辦審理。
    理  由
一、本件被告甲○○所犯違反商業會計法等罪，均非死刑、無期
    徒刑、最輕本刑為三年以上有期徒刑之罪，或非高等法院管
    轄第一審之案件，被告就被訴事實為有罪之陳述，經本院合
    議庭認合於新修正刑事訴訟法第273條之1之規定，裁定進行
    簡式審判程序，合先敘明。
二、上開事實業經被告甲○○於原審及本院審理時坦承不諱，復
    有加麗華公司設立登記表及歷次變更登記表、加麗華公司涉
    嫌虛設行號相關資料分析表、專案申請調檔統一發票查核名
    冊、專案申請調檔統一發票查核清單、營業稅稅籍資料查詢
    作業、營業稅查核案件查詢作業、營業稅查核案件查詢作業
    申報資料、營業稅查核案件查詢作業進口報單總項資料、營
    業稅查核案件查詢作業出口報單總項資料、營業稅查核案件
    查詢作業進銷交易對象明細等影本、建翔興公司登記資料案
    卷、設立登記表、財政部臺北市國稅局審查三科查緝案件稽
    查報告書附所建翔興公司涉嫌虛設行號相關資料分析表、營
    業稅稅籍資料查詢作業、申報書跨中心查詢作業、營業人銷
    售額與稅額申報書（彙總）、營業稅年度資料查詢進項來源
    明細、進口報單總項資料清單、全國進口報單總細項資料清
    單、留抵稅額對照檔線上查詢、專案申請調檔統一發票查核
    名冊、專案申請調檔統一發票查核清單及建翔興公司開立與
    仁大公司之發票等在卷可憑，足以擔保被告自白之真實性，
    是本件事證明確，被告犯行洵堪認定，應依法論科。
三、按稅捐稽徵法第43條第1項所稱之「幫助犯第41條之罪」，
    為特別法明定以幫助犯罪為構成要件之犯罪類型，亦為稅捐
    稽徵法特別規定，屬於一獨立之犯罪型態，性質上乃係實施
    犯罪之正犯，與刑法上幫助犯之具絕對從屬性者不同，不必
    有「正犯」之存在亦能成立犯罪（最高法院92年臺上字第28
    79號判決參照）。是被告同意擔任上開二家空頭公司之名義
    負責人，使該二公司之實際負責人得以向稅捐機關請領統一
    發票，遂行開立不實買賣交易內容之發票，幫助如附表一、
    二所示之公司逃漏營業稅之犯行，被告並因而取得對價，客
    觀上已參與該條構成要件中之幫助行為，應屬正犯。又統一
    發票為營業人依營業稅法規定於銷售貨物或勞務時，開立並
    交付予買受人之交易憑證，足以證明會計事項之經過，屬商
    業會計法所稱之會計憑證（最高法院87年臺非字第389號判
    決參照），且為營業人附隨其業務而製作，屬業務上所掌文
    書，其內容如有不實，而足生損害於公眾或他人，即屬刑法
    第215條業務上登載不實罪所規範之對象。又商業會計法第
    71條第1款之罪，以商業負責人、主辦及經辦會計人員或依
    法受託代他人處理會計事務之人員，有以明知為不實之事項
    ，而填製會計憑證或記入帳冊之行為，為其成立要件，本罪
    乃刑法第215條業務上文書登載不實罪之特別規定，自應優
    先適用。而所謂「商業負責人」之定義，依同法第4條所定
    ，應依公司法第8條、商業登記法第9條及其他法律有關之規
    定。而公司法第8條規定：「本法所稱公司負責人：在無限
    公司、兩合公司為執行業務或代表公司之股東；在有限公司
    、股份有限公司為董事。…」，被告為上該二家公司登記董
    事負責人，自係商業負責人，雖其不實際負責公司業務，惟
    查虛設行號，用以偽立統一發票，幫人逃漏稅捐乙節，於現
    今社會屢見不鮮，並常披露於報章雜誌、新聞媒體，被告為
    智慮健全之成年人，就此當知之甚稔，其以收取代價自願充
    當上該二家公司人頭負責人，自有與該實際負責公司業務者
    虛偽填載會計憑證，偽開統一發票，幫人逃漏稅捐之故意。
    是核被告所為，係犯稅捐稽徵法第43條第1項幫助納稅義務
    人以詐術逃漏稅捐罪、及商業會計法第71條第1款填載不實
    會計憑證罪。被告與該二家公司之實際負責人間有犯意聯絡
    及行為分擔，均為共同正犯。被告先後多次填載不實會計憑
    證及幫助納稅義務人以詐術逃漏稅捐之犯行，各時間緊接，
    方式相同，觸犯構成要件相同之罪名，顯均係基於概括犯意
    反覆為之，各為連續犯，各應以一罪論，並均依法加重其刑
    。被告所犯前二罪間，有方法目的之牽連關係，應依法從一
    重之連續填載不實會計憑證罪處斷。又事實欄(二)部分雖未據
    檢察官起訴，惟因此部分與已起訴之部分有連續犯之裁判上
    一罪關係，為起訴效力所及，並經檢察官移送併辦，本院自
    得併予審理。原審論處被告罪刑，本非無見，惟被告與上該
    二公司實際負責人共同虛設行號，用以填製會計憑證即虛開
    統一發票，就此填製會計憑證有犯意聯絡與行為分擔，業如
    前述，當成立共同正犯，原審就此誤認係成立幫助犯，尚有
    未洽，公訴人上訴意旨指摘原判決量刑過輕，雖未指摘及此
    ，惟原判決既有如上可議之處，仍屬無可維持，自應由本院
    將原判決撤銷。爰審酌被告之犯行乃助長他人以不正方法逃
    漏稅捐之經濟犯罪，影響國家稅收，且本件虛開統一發票幫
    助他人逃漏稅捐之金額甚鉅，所生危害匪淺，惟念及其犯罪
    之動機僅在圖得小利，且所得財物非鉅，且犯後尚能坦承犯
    行，態度良好等一切情狀，量處如主文所示之刑，以示懲儆
    。
據上論斷，應依刑事訴訟法第369條第1項前段、第364條、第299
條第1項前段、第273條之1第1項、商業會計法第71條第1款、稅
捐稽徵法第43條第1項、刑法第11條前段、第28條、第56條、第
55條，判決如主文。
本案經檢察官鍾鳳玲到庭執行職務。
中    華    民    國    95    年    4     月    12    日
                  刑事第十五庭審判長法  官  吳昭瑩
                                    法  官  王麗莉
                                    法  官  楊貴雄
以上正本證明與原本無異。
如不服本判決，應於收受送達後十日內向本院提出上訴書狀，其
未敘述上訴之理由者並得於提起上訴後十日內向本院補提理由書
（均須按他造當事人之人數附繕本）。
                                    書記官  林淑貞
中    華    民    國    95    年    4     月    13    日
附錄：本案論罪科刑法條全文
稅捐稽徵法第43條第1項
教唆或幫助犯第 41 條或第 42 條之罪者，處 3 年以下有期徒刑
、拘役或科新台幣 6 萬元以下罰金。
商業會計法第71條
商業負責人、主辦及經辦會計人員或依法受託代他人處理會計事
務之人員有左列情事之一者，處5年以下有期徒刑、拘役或科或
併科新台幣15萬元以下罰金：
一  以明知為不實之事項，而填製會計憑證或記入帳冊者。
二  故意使應保存之會計憑證、帳簿報表滅失毀損者。
三  意圖不法之利益而偽造、變造會計憑證、帳簿報表內容或撕
    毀其頁數者。
四  故意遺漏會計事項不為記錄，致使財務報表發生不實之結果
    者。
五  其他利用不正當方法，致使會計事項或財務報表發生不實之
    結果者。


司法院資訊處製作；財團法人民間司法改革基金會備份。
